【裁判字號】    98,重上,150
【裁判日期】    980512
【裁判案由】    侵權行為損害賠償
【裁判全文】
臺灣高等法院民事判決                 98年度重上字第150號
上  訴  人  甲○○
被  上訴人  乙○○
            丙○○
上列當事人間請求侵權行為損害賠償事件，上訴人對於中華民國
97年11月28日臺灣板橋地方法院97年度重訴字第335號第一審判
決提起上訴，本院於98年5月12日言詞辯論終結，判決如下：
    主      文
原判決關於駁回上訴人後開第二項之訴部分廢棄。
被上訴人乙○○應再給付上訴人新臺幣貳拾伍萬元。
其餘上訴駁回。
第二審訴訴訟費用，由被上訴人乙○○負擔百分之一，餘由上訴
人負擔。
    事實及理由
一、上訴人主張：被上訴人乙○○於民國96年11月26日9時30分
    許，駕駛其女友即被上訴人丙○○所有車牌號碼QW6-631號
    機車（下稱系爭機車），在臺北縣板橋市○○路○段與大觀
    路3段交岔路口以假車禍自後追殺伊，致伊重傷倒地，後腦
    圓形傷口1處邊有刀傷1線（約20公分長），顱外血根斷掉，
    當場流血不止，繼後顱內出血、腦殼腫大，併發肺炎氣喘體
    力消失，車胎爆破，車架被撞扭曲，雨衣亦毀損，乙○○旋
    畏罪潛逃。丙○○初向警佯稱：系爭機車失竊，其不知有追
    殺假車禍云云，經伊查知系爭機車並無失竊報案紀錄，丙○
    ○必有問題，嗣由警方追認兇車即系爭機車，乙○○應負賠
    償責任。又系爭機車為丙○○所有，其未盡管理之責，竟借
    予有煙毒及搶劫等前科之乙○○騎乘，縱容乙○○犯罪，使
    交通工具變成殺人兇器，亦應負賠償責任。爰依侵權行為賠
    償精神慰撫金之規定，求為判命被上訴人給付新臺幣（下同
    ）4,000萬元等語。
二、乙○○辯以：伊與雷雅慧為男女朋友關係，故持有系爭機車
    鑰匙，本件僅係單純交通事故，並非殺人事件，伊更非上訴
    人所指為警方派去埋伏之殺手，上訴人請求賠償精神慰撫金
    4,000萬元過高等語。
    丙○○則以：伊與乙○○為男女朋友關係，乃交付一把機車
    鑰匙予乙○○，同意乙○○使用系爭機車，伊並無提供系爭
    機車作為殺人工具，伊亦無上訴人所稱雇用殺手之情事，上
    訴人請求賠償精神慰撫金4,000萬元過高，伊不願賠償等語
    為辯。
三、原審判命乙○○給付上訴人15萬元，駁回上訴人其餘之訴，
    上訴人就敗訴部分提起上訴，聲明：
    (一)原判決不利於上訴人部分廢棄。
    (二)乙○○應再給付上訴人3,985萬元。丙○○應與乙○○連
      帶給付上訴人4,000萬元。
    被上訴人答辯聲明均為：上訴駁回。
四、查乙○○於96年11月26日9時30分許，騎乘丙○○所有系爭
    機車，沿臺北縣板橋市○○路○段往浮洲橋方向行駛，行經
    臺北縣板橋市○○路○段與大觀路3段交岔路口時，應注意車
    前狀況，並隨時採取必要之安全措施，且依當時情形並非不
    能注意，適上訴人騎腳踏車自該市○○路○段左轉篤行路1段
    ，乙○○竟疏未注意車前狀況，自後方撞擊上訴人，上訴人
    乃人車倒地，受有頭部外傷合併及後枕頭皮裂傷5.8×0.4×
    1.0公分之傷害。乙○○因該車禍事故，經原法院刑事庭97
    年度交訴字第52號以其因過失傷害人，判處有期徒刑4月；
    又駕駛動力交通工具肇事，致人受傷而逃逸，累犯，處有期
    徒刑10月。應執行有期徒刑1年確定等情，業據原審調閱上
    開公共危險案卷查明無誤（下稱系爭公共危險案），並有刑
    事判決1份在卷可稽（見原審調字卷第5、6頁），復為兩造
    所不爭執（見本院卷第51頁反面），應堪信為真實。
五、上訴人雖主張乙○○係受他人雇用之殺手，丙○○提供系爭
    機車為殺人工具，乙○○當日係蓄意追殺其云云，惟既為被
    上訴人所否認，且上訴人係以其因犯罪而受損害之人，於系
    爭公共危險案之刑事訴訟程序，附帶提起本件民事訴訟，請
    求被上訴人損害賠償，其請求回復之損害，自以被上訴人被
    訴犯罪所生之損害為限（最高法院73年度台上字第2938號裁
    判要旨參照），因上開刑事確定判決僅認定乙○○係過失傷
    害上訴人，並未認定乙○○殺害上訴人之犯罪事實，則上訴
    人前揭所稱，即與系爭公共危險案之犯罪事實無關，自不得
    利用本件刑事附帶民事之程序為主張；此外，上訴人復未舉
    證以實其說，其前開主張，自難採信。
六、關於乙○○部分：
    (一)按汽車行駛時，駕駛人應注意車前狀況，並隨時採取必要
      之安全措施，道路交通安全規則第94條第3項定有明文。
      次按因故意或過失，不法侵害他人之權利者，負損害賠償
      責任。汽車、機車或其他非依軌道行駛之動力車輛，在使
      用中加損害於他人者，駕駛人應賠償因此所生之損害。而
      不法侵害他人之身體或健康者，被害人雖非財產上之損害
      ，亦得請求賠償相當之金額。亦為民法第184條第1項前段
      、第191條之2、第195條第1項前段所明定。承前所述，乙
      ○○於上揭時、地，騎乘系爭機車過失撞傷上訴人，且乙
      ○○之過失行為與上訴人所受傷害間，有相當因果關係，
      則上訴人本於侵權行為之法律關係，依上開規定請求乙○
      ○賠償精神慰撫金（見原審訴字卷第20頁），自屬有據。
    (二)又按不法侵害他人身體、健康之非財產上損害賠償，應斟
      酌雙方身分、地位、資力與加害之程度及其他各種情形核
      定相當之數額，其金額是否相當，自應依實際加害情形與
      被害人所受之痛苦及雙方之身分、地位、經濟狀況等關係
      決定之。最高法院77年度台上字第1726號、85年度台上字
      第460號裁判要旨參照。經查：
      1.上訴人係28年3月1日出生，乙○○則係68年9月2日出生
        ，於前開交通事故發生時，上訴人、乙○○依序為68歲
        、28歲，現年依序為70歲、29歲，有全戶戶籍資料查詢
        結果可稽（見本院卷第12、13頁）。上訴人自承為台中
        工業職業學業畢業，退休前在金屬工廠工作，月薪2千
        餘元至1萬餘元，退休10餘年，並無工作，亦無恆產，
        僅有老舊機車1台等語，乙○○則自承為新莊國中畢業
        ，畢業後無工作，並無財產，僅在家中幫忙，家裡做建
        築等情（見原審卷第21頁，本院卷第52頁），且有稅務
        電子閘門財產所得調件明細表足憑（見原審訴字卷第25
        、27頁），並為兩造所不爭執，堪予採信（見本院卷第
        52頁）。另乙○○前因毒品防治條例罪，經臺灣板橋地
        方法院檢察署於89年4月間送觀察勒戒，復因毒品防治
        條例罪，經原法院刑事庭先後判處有期徒刑4月、6月、
        8月、10月、1年，並多次入監服刑，嗣因強盜案，經法
        院判處應執行有期徒刑7年6月確定，已於97年3月6日在
        臺灣臺東監獄東成分監執行中，有本院全國前案簡列表
        可按（見本院卷第17-27頁）。
      2.爰審酌前開上訴人與乙○○之年齡、教育程度、社會地
        位、資力等情，再參以上訴人因本件車禍受有頭部外傷
        合併及後枕頭皮裂傷5.8×0.4×1.0公分之傷害，於96
        年11月26日上午10時1分至臺北縣立醫院急診，經傷口
        縫合治療、頭部X-光檢查正常及開口服藥，醫囑門診追
        治療，並未住院即於同日11時20分出院，嗣於96年12
        月3日回診看外科及內科門診各1次，未再回診過，且因
        上訴人為福保身份，兩次就診均不需繳費等情，有兩造
        所不爭執之臺北縣立醫院98年4月10日北縣醫歷字第098
        0003051號函及檢附上訴人於96年11月26日在該醫院急
        診治療病歷摘要等件足憑（見本院卷第66-77頁、81頁
        反面），以上訴人受傷當日經醫治後，不到1時20分即
        可自行出院，且無須住院治療，嗣僅回診1次等情觀之
        ，可見上訴人之傷勢固非甚為嚴重，惟乙○○於肇事後
        對受傷之上訴人竟未給予必要之救助或送醫急救，縱令
        其因案通緝在身，亦應迅速報警處理，乃其竟未為之，
        反畏罪逃逸，陷上訴人於求援無著之危險、將致傷勢更
        加嚴重及求償無門之虞，復以迄無賠償誠意等一切情狀
        ，認上訴人因本件車禍傷害受有身體疼痛、心靈傷害，
        得請求乙○○賠償之精神慰撫金應以40萬元為適當。
      (三)末按當事人於言詞辯論時為訴訟標的之捨棄或認諾者，
        應本於其捨棄或認諾為該當事人敗訴之判決。民事訴訟
        法第384條定有明文。查上訴人在原審依侵權行為之法
        律關係請求被上訴人賠償4,000萬元，依其聲明及事實
        上之陳述，得依民法第193條第1項規定請求被上訴人賠
        償其喪失或減少勞動能力之損害、增加生活上需要之醫
        療費及看護費，與依民法第195條第1項前段規定請求賠
        償精神慰撫金。經原審於97年9月16日言詞辯論時曉諭
        其敘明或補充後（民事訴訟法第199條之1第1項規定參
        照），上訴人陳明：「（問：四千萬元是主張何損害？
        ）就是一條生命的價值。這是沒有辦法計算的。（問：
        到法院訴訟應就損害項目及其金額逐一列舉，如醫療費
        用、精神慰撫金、勞動能力、看護費等，各支出金額，
        逐一詳列以為請求。）這太麻煩了。因為逐條列我還要
        提出證明，我請求精神慰撫金四千萬元，就是因本事故
        讓我身體所受的痛苦。（問：對於殘障部分須鑑定有何
        意見？）這太麻煩了，我不請求。我斷了壹個血管，我
        就是殘廢，我今天還可以走路，是靠我的神奇藥草。我
        是依據侵權行為請求。」等語（見原審訴字卷第20、21
        頁），並於97年11月7日原審言詞辯論時再次陳述其請
        求之4,000萬元係精神痛苦之賠償等語明確（見原審訴
        字卷第44頁）。核其所述，顯已捨棄民法第193條第1項
        前段此項訴訟標的，依上開說明，原審本於其捨棄，未
        就其喪失或減少勞動能力、醫療費用、看護費等項損害
        予以判斷，而為其敗訴之判決，並無不合。上訴人就其
        敗訴部分提起上訴，略稱：「標的包含藥費部分：……
        原審無償醫藥費係違失，希請二審審判長以醫院治療過
        程，如住院費、特別護士費、生活費、藥費，各種費用
        比例略判償」云云（見本院卷第6頁），顯係就已捨棄
        之訴訟標的再為追加，自有未合。
      (四)縱認上訴人並無捨棄民法第193條第1項前段此項訴訟標
        的，惟其經原審闡明後，既陳述其請求之4,000萬元係
        精神痛苦之賠償等語明確，則其於本院主張應再審酌藥
        費部分，自屬新攻擊防禦方法之提出，且因可歸責於上
        訴人之事由，致未能於原審提出，上訴人復未釋明其事
        由，有違民事訴訟法第4471項第1項第5款規定，依同條
        第3項規定，本院應予駁回。又即令上訴人前揭藥費部
        分之主張非屬新攻擊防禦方法之提出，而係補充或更正
        事實上或法律上之陳述者（民事訴訟法第463條、第256
        條規定參照），因上訴人為低收入戶，有臺北縣新莊市
        公所低收入證明書足憑（見原審訴字卷第24頁），其於
        96年11月26日上午10時1分因本件車禍事故至臺北縣立
        醫院急診，係持福保身份就醫，無須支付任何醫療費用
        ，經醫生對之傷口縫合、檢查、給藥等治療後，上訴人
        即於同日11時20分離院，前後不到1時20分等情，有前
        揭臺北縣立醫院函及上訴人病歷摘要等件可稽，可見上
        訴人之傷勢並非嚴重，否則醫院必定留其住院觀察進一
        步治療，甚至要求其簽立自負其責之切結書，否則不會
        准其離院，且衡之就醫費用全免之情形下，上訴人更會
        常至醫院門診治療，乃上訴人竟僅於96年12月3日回診1
        次，並無其他就醫或支出醫藥費用之紀錄，更遑論住院
        有特別護士看護費之支出，上訴人復未舉證證明其以所
        謂神奇藥草或何種醫療方式自行治癒，更未證明其因此
        傷害需人看護或其他增加生活上支出之事實，尤以上訴
        人事發當時已68歲，退休約10餘年，本即無收入，自無
        因勞動能力減少或喪失致增加生活費支出之可言。其所
        稱本院應再酌給住院費、特別護士費、生活費、藥費等
        各種費用云云，亦乏所據。
七、關於丙○○部分：
    按刑事訴訟法第487條第1項所定附帶民事訴訟之對象，除刑
    事被告外，固兼及於依民法負賠償責任之人。惟該條項所稱
    之「依民法負賠償責任之人」，係指該刑事案件中依民法規
    定應負賠償責任之人而言。故附帶民事訴訟之原告所主張之
    共同加害人，必以在刑事訴訟程序中經認定係共同侵權行為
    之人，始得謂為依民法負賠償責任之人，否則對之提起是項
    附帶民事訴訟，即難謂為合法（最高法院87年度台抗字第
    278號、91年度台抗字第549號、第560號裁判要旨、97年度
    台抗字第767號裁定參照，見本院卷第57、58頁）。查丙○
    ○雖將系爭機車借予乙○○騎乘，惟原法院97年度交訴字第
    52號刑事確定判決，僅認定系爭機車為丙○○所有，並未認
    定其係共同侵權行為之人。則上訴人以丙○○與乙○○係共
    同侵權行為人，併對丙○○提起本件刑事附帶民事訴訟，依
    前開說明，此部分之起訴為不合法。雖原法院刑事庭將此部
    分裁定移送民事庭，原審本應依民事訴訟法第249條第1項第
    6款規定，以起訴不備其他要件，另以裁定駁回之（司法院
    79年10月29日廳民一字第914號令函、最高法院44年台抗
    字第4號判例參照），惟原審併於判決中予以駁回，仍應予
    以維持。
八、從而，上訴人本於侵權行為之法律關係，請求乙○○給付精
    神慰撫金40萬元，為有理由，應予准許；逾此範圍之請求，
    為無理由，應予駁回。其請求丙○○賠付部分，亦不合法，
    應併駁回之。上開應准許部分，原審僅判命乙○○給付上訴
    人15萬元，餘為上訴人敗訴之判決，尚有未洽，上訴意旨求
    予廢棄改判，為有理由，應由本院就此部分予以廢棄，改判
    如主文第二項所示。至於上開不應准許部分，原審為上訴人
    敗訴之判決，核無不合，上訴意旨求予廢棄改判，為無理由
    ，應予駁回。又本件事證已臻明確，兩造其餘之攻擊或防禦
    方法及未經援用之證據，經本院斟酌後，認為不足以影響本
    判決之結果，自無逐一詳予論駁之必要，併此敘明。
九、據上論結，本件上訴為一部有理由，一部無理由，爰判決如
    主文。
中    華    民    國    98    年    5     月    12    日
                    民事第十七庭
                        審判長法  官  藍文祥
                              法  官  吳燁山
                              法  官  張競文
正本係照原本作成。
上訴人甲○○如不服本判決，應於收受送達後20日內向本院提出
上訴書狀，其未表明上訴理由者，應於提出上訴後20日內向本院
補提理由書狀（均須按他造當事人之人數附繕本）上訴時應提出
委任律師或具有律師資格之人之委任狀；委任有律師資格者，另
應附具律師資格證書及釋明委任人與受任人有民事訴訟法第466
條之1第1項但書或第2項（詳附註）所定關係之釋明文書影本。
被上訴人乙○○不得上訴。
中    華    民    國    98    年    5     月    13    日
                              書記官  章大富
附註：
民事訴訟法第466條之1（第1項、第2項）：
對於第二審判決上訴，上訴人應委任律師為訴訟代理人。但上訴
人或其他法定代理人具有律師資格者，不在此限。
上訴人之配偶、三親等內之血親、二親等內之姻親，或上訴人為
法人、中央或地方機關時，其所屬專任人員具有律師資格並經法
院認為適當者，亦得為第三審訴訟代理人。

司法院資訊處製作；財團法人民間司法改革基金會備份。
